臺灣高等法院臺中分院刑事判決　　　100年度交上易字第499號
上　訴　人　臺灣南投地方法院檢察署檢察官
上　訴　人
即　被　告　洪美齡
上列上訴人等因被告過失致死案件，不服臺灣南投地方法院100
年度審交易字第10號中華民國100年2月25日第一審判決（起訴案
號：臺灣南投地方法院檢察署99年度調偵字第152號），提起上
訴，本院判決如下：
    主  文
原判決撤銷。
洪美齡因過失致人於死，處有期徒刑陸月，如易科罰金，以新臺
幣壹仟元折算壹日，緩刑貳年。
    事  實
一、洪美齡於民國(下同)99年4月27日9時30分許，駕駛車牌號碼
    PG-4638號自小客車，沿南投縣南投市○○路往中興路小溪
    橋方向行駛，行經南投縣南投市○○路與中興路之交岔路口
    時，欲由東山路左轉進入中興路時，原應注意汽車左轉彎時
    應使用方向燈，而依當時日間自然光線、柏油路面乾燥、無
    缺陷、無障礙物、視距良好，並無不能注意之情事，洪美齡
    竟疏未注意打方向燈而於上開交岔路口貿然左轉，適有吳舜
    騎乘兩輪電動車亦疏未注意依道路交通管理處罰條例第73條
    第1款及道路交通安全規則第124條僅得於劃設慢車道行駛並
    需靠右行駛，在洪美齡所駕駛之上開車輛左側同向欲進入劃
    有快車道之中興路行駛，致洪美齡所駕駛上開車輛左前車門
    因而撞擊吳舜所騎乘上開電動車右側車身，致吳舜人車倒地
    ，受有頭部外傷、中樞神經衰竭等傷害，經送醫急救後，仍
    於99年6月21日21時1分許不治死亡。洪美齡於肇事後留在現
    場，並於有偵查犯罪權限之員警尚未發覺其為肇事者前，即
    主動向警員坦承肇事而自願接受裁判。
二、案經洪美齡自首、吳舜之配偶廖本源、吳舜之子廖宜進告訴
    及臺灣南投地方法院檢察署檢察官據報相驗後自動檢舉偵查
    起訴。
    理  由
一、按被告以外之人於審判外之言詞或書面陳述，除法律有規定
    者外，不得作為證據。又被告以外之人於審判外之陳述，雖
    不符前4條之規定，而經當事人於審判程序同意作為證據，
    法院審酌該言詞陳述或書面陳述作成時之情況，認為適當者
    ，亦得為證據。當事人、代理人或辯護人於法院調查證據時
    ，知有第159條第1項不得為證據之情形，而未於言詞辯論終
    結前聲明異議者，視為有前項之同意，刑事訴訟法第159條
    第1項、第159條之5第1項、第2項分別定有明文。是本件下
    列判決理由中所載被告以外之人於審判外所為陳述經援引為
    證據者(包括各項書證)，因檢察官與被告於本院辯論終結前
    ，對於證據能力均不爭執，本院審酌各該證據作成時之狀態
    ，也認無不法取供之情形，與待證事實具有關聯性等情況，
    認為適當，應認得為本案之證據，故亦均有證據能力，合先
    敘明。
二、上開犯罪事實，業據上訴人即被告（以下簡稱被告）洪美齡
    於本院審理中坦承不諱，核與證人即告訴人廖本源、廖宜進
    於警詢及偵查中之證述情節相符（參見相驗卷第6至7、32至
    34 、59至60頁），並有南投縣政府警察局南投分局處理相
    驗案件初步調查報告暨報驗書、臺中榮民總醫院法醫參考病
    歷摘要、道路交通事故現場圖、道路交通事故調查報告表(一)
    、(二)、臺灣南投地方法院檢察署檢察官相驗筆錄、臺灣南投
    地方法院檢察署相驗屍體證明書、法醫檢驗報告書、現場照
    片8張、監視錄影器翻拍照片14張、相驗照片6張在卷可稽（
    見相驗卷第3、8、1 0至12、17至24、30至36、38至41、45
    至47、50至53頁），足認被告前開任意性自白與事實相符，
    本件事證明確，被告犯行堪以認定。
三、公訴意旨雖認被告洪美齡駕駛汽車行經設有交叉路口標誌之
    路段，欲行超車，而於超越時未顯示左方向燈並於前車左側
    保持半公尺以上之間隔超過，行經安全距離後，再顯示右方
    向燈駛入原行路線致發生本件車禍，而臺灣省南投縣區車輛
    行車事故鑑定委員會南投縣區990096案鑑定意見書亦認定：
    駕駛行為係兩車為同向左轉行駛。且認上開卷附照片顯示兩
    車同向由東山路駛出往中興路方向，行經路口於肇事前，吳
    舜騎乘輕型電動機車位在洪美齡駕駛自小客車之左前方處，
    當洪車欲超越行駛時與吳車發生擦撞之情形。並在路權歸屬
    部分認為1.汽車行經設有交叉路口標誌之路段，不得超車。
    2. 車輛超越時應顯示左方向燈並於前車左側保持半公尺以
    上之間隔超過，行經安全距離後，再顯示右方向燈駛入原行
    路線等語（見相驗卷第50頁至第53頁），臺灣省區車輛行車
    事故覆議鑑定委員會100年6月7日覆議字第1006202168號函
    亦同意上開臺灣省南投縣區車輛行車事故鑑定委員會南投縣
    區990096案鑑定意見書之意見（見本院卷第48頁），惟查：
    被告洪美齡於警詢時供稱當其行駛到事故地點時，看到對方
    電動車自其左側衝出，致雙方發生擦撞。其並未看到對方車
    輛等語（見相驗卷第5頁），且於本院供稱：「（審判長問
    ：你當時是要超車還是要左轉？）我沿著東山路要到前面路
    口向左邊轉接中興路，往台中方向行駛。」(本院卷第75頁
    反面)，且所謂超車，應係指後車駕駛人有超越前車之意思
    而加速行駛進而超越前車之行為。且經本院勘驗肇事當時之
    光碟，肇事情形為：「00000000000000000吳車在洪車左前
    方（兩車各自持續保持相同方向前進）00000000000000003
    洪車欲左轉入中興路快車道，故車頭開始向左偏，未打方向
    燈。同時間吳車仍持續往同一方向前進，並未偏向，致兩車
    間距離逐漸縮短。（兩車間距離逐漸靠近）00000000000000
    000洪車煞車燈亮，吳車已甚貼近洪車。依吳車一貫行進方
    向觀之，吳車並未蛇行，僅朝向同一方向持續前進。000000
    00000000009洪車煞車燈持續亮，吳車向右倒向洪車。00000
    000000000001洪車停止，吳車倒地。」（見本院卷第74頁反
    面），並無被告洪美齡超車之情形，參以上開被告自始供稱
    其並未看見被害人所駕駛之電動自行車，可見被告主觀上並
    無超越被害人吳舜車輛之意思，僅因欲自東山路左轉進入中
    興路而前進。再依卷附照片編號8所示（見相卷第22頁），
    在事故發生前，被告洪美齡所駕駛之自小客車車前尚有其他
    二輛機車，衡情被告洪美齡在於前方並無空間可供超車時，
    斷無仍加速超越被害人吳舜所駕駛之電動自行車之理。上開
    鑑定意見僅憑卷附監視錄影畫面翻拍照片即推測被告於事發
    當時有超車之意思，逕行援引道路交通安全規則關於超車之
    規定，而認本件事故之原因係被告未依規定超車所導致，尚
    非可採，被告自承未打方向燈（見原審卷第15頁、第20頁）
    ，且卷附現場照片亦顯示被告洪美齡確未於左轉時打方向燈
    （見相驗卷第21頁至第23頁），被告洪美齡顯有違反道路交
    通管理處罰條例第48條第1項第1款之規定至明。另按道路交
    通管理處罰條例第69條規定，慢車種類及名稱如下：
    一、自行車：（一）腳踏自行車。（二）電動輔助自行車：
    指經型式審驗合格，以人力為主、電力為輔，最大行駛速率
    在每小時二十五公里以下，且車重在四十公斤以下之二輪車
    輛。（三）電動自行車：指經型式審驗合格，以電力為主，
    最大行駛速率在每小時二十五公里以下，且車重（不含電池
    ）在四十公斤以下之二輪車輛。二、三輪以上慢車：（一）
    人力行駛車輛：指三輪客、貨車、手拉（推）貨車等。（二
    ）獸力行駛車輛：指牛車、馬車等。三輪以上慢車未依規定
    向直轄市、縣（市）政府辦理登記，領取證照即行駛道路者
    ，處所有人新臺幣三百元罰鍰，並禁止其通行。本件被害人
    吳舜所駕駛之交通工具，應係道路交通管理處罰條例第69條
    所稱之電動自行車，有南投縣政府警察局南投分局道路交通
    事故調查報告（二）在卷可稽（見相驗卷第12頁）。而按道
    路交通管理處罰條例第73條規定，慢車駕駛人，有下列情形
    之一者，處新臺幣三百元以上六百元以下罰鍰：一、不在劃
    設之慢車道通行，或無正當理由在未劃設慢車道之道路不靠
    右側路邊行駛。二、不在規定之地區路線或時間內行駛。
    三、不依規定轉彎、超車、停車或通過交岔路口。四、在道
    路上爭先、爭道或其他危險方式駕車。五、有燈光設備而在
    夜間行車未開啟燈光。次按道路交通安全規則第124條規定
    ，慢車行駛，應遵守道路交通標誌、標線、號誌之指示，並
    服從交通指揮人員之指揮。慢車應在劃設之慢車道上靠右順
    序行駛，在未劃設慢車道之道路，應靠右側路邊行駛。．．
    ．慢車不得侵入快車道或人行道行駛，並不得在禁止穿越地
    段穿越道路。依卷附交通事故現場錄影畫面翻拍照片（見相
    驗卷第21-24頁）所示，被害人吳舜駕駛電動自行車方向與
    被告洪美齡均同方向欲進入中興路之快車道，顯示被害人吳
    舜駕駛電動自行車並未在劃設之慢車道上行駛，並行駛於洪
    美齡所駕駛之上開車牌號碼PG-4638號自小客車之左側，並
    已欲進入快車道，則被害人吳舜駕駛電動自行車顯然並未依
    上開道路交通法規之規定行駛，應與有過失，附此敘明。惟
    被告洪美齡上開左轉彎未打方向燈之過失行為與被害人吳舜
    上開死亡結果間有相當因果關係，被告洪美齡本件過失致死
    犯行，堪予認定，應予依法論科。
四、核被告洪美齡所為，係犯刑法第276條第1項之過失致死罪。
    又被告在有偵查犯罪權限之員警尚未發覺其上開犯行前，即
    主動告知員警上開犯行，自願接受裁判乙節，此有南投縣政
    府警察局道路交通事故肇事人自首情形紀錄表1紙附卷可憑
    （見相驗卷第15頁），其係對於未經發覺之罪自首並接受裁
    判，依刑法第62條前段之規定減輕其刑。
五、原判決認被告洪美齡罪證明確予以論罪科刑，固非無見，惟
    按：本件並無證據證明被告洪美齡超車，原判決認定被告洪
    美齡肇事當時係因超車所致，尚有違誤；又被害人吳舜駕駛
    電動自行車，未在劃設之慢車道靠右行駛，並欲進入中興路
    快車道，與有過失，原判決疏未認定，亦有未洽；另被告洪
    美齡業已與被害人吳舜之家屬廖金紬、廖才蓉、廖宜盛、廖
    宜進於100年6月15日在南投縣南投市調解委員會達成和解，
    由被告洪美齡賠償被害人吳舜之家屬廖金紬、廖才蓉、廖宜
    盛、廖宜進152萬元，業於100年7月15日全部清償完畢，原
    判決未能及時審酌，復有未洽。原審法院檢察署檢察官據告
    訴人廖宜進之請求上訴略以：被告洪美齡自本件車禍發生後
    ，一再口頭表示保險公司會全額賠償，至被告洪美齡本身則
    未提出任何賠償，甚至被害人吳舜出殯時亦未在道義上給付
    白包，其犯後態度已有可議。此外，被告洪美齡名下無任何
    財產，又無固定工作，顯無償還能力。且於原審審理中未明
    確供述其工作地點，顯認被告洪美齡有刻意隱藏工作地點以
    脫免賠償責任，實際上全無和解誠意。原判決量處被告洪美
    齡有期徒刑七月難稱允當。又原判決就被告洪美齡是否以駕
    駛為業，亦未詳加調查，亦有調查未盡之處等語指摘原判決
    不當，惟查：被告洪美齡業已與被害人吳舜之家屬廖金紬、
    廖才蓉、廖宜盛、廖宜進於100年6月15日在南投縣南投市調
    解委員會達成和解，由被告洪美齡賠償被害人吳舜之家屬廖
    金紬、廖才蓉、廖宜盛、廖宜進152萬元，業於100年7月15
    日全部清償完畢，有南投縣南投市調解委員會99年刑調字第
    0148號調解書影本一份在卷可稽（見本院卷第63頁），並經
    被告洪美齡於本院供述明確並補呈明台產物保險公司付款予
    廖金紬、廖才蓉、廖宜盛、廖宜進每人各37萬5千元計152萬
    元於100年6月30日領款之領款查詢資料1份在卷可稽（詳見
    本院卷第77頁），另被告洪美齡於警詢時即供稱：其職業為
    百貨公司售貨員及擺地攤（見相驗卷第4頁），且道路交通
    事故調查報告表（二）職業欄亦記載被告之職業為售貨員（
    見相驗卷第12頁），又南投縣竹山鎮下坪里里長亦出具證明
    書表示被告洪美齡專於臨時傭工維生（見本院卷第15頁）。
    被告洪美齡於本院審理時亦陳稱平常工作為打零工、包含帶
    班、幫忙流水席或是幫朋友帶小孩。其於本件事故發生時駕
    車之目的為帶兒子到臺中榮民總醫院回診（見本院卷第44
    頁），被告洪美齡既以售貨、打零工、幫忙流水席及帶小孩
    等業務維生，則駕駛車輛並非其業務內容，應非可該當業務
    過失致死罪之要件，綜上所述，原審法院檢察署檢察官據告
    訴人廖宜進之請求上訴所指各節，顯均無理由。被告洪美齡
    上訴主張略以：吳舜自南投市○○路與上訴人同一方向騎電
    動二輪車向中興路行駛，均係靠道路左側行駛，至中興路口
    遇紅燈兩車一併暫停。至綠燈後吳舜所駕駛之電動二輪車繼
    續靠左側行駛至中興路中央時，忽然蛇行右轉彎，至撞擊上
    訴人之左前車門，導致上訴人無法立即閃避而肇事。臺灣省
    車輛行車事故覆議鑑定委員會及南投縣區車鑑會之鑑定意見
    均以監視器翻拍照片為論據，未勘驗監視器畫面，顯有證據
    調查之不足等語，指摘原判決不當，惟查：經本院勘驗結果
    ：「吳車一貫行進方向觀之，吳車並未蛇行，僅朝向同一方
    向持續前進。」（見本院卷第74頁反面），被告洪美齡此部
    分之上訴顯無理由。被告洪美齡另上訴主張：已於100年6月
    15日雙方於南投縣南投市調解委員會達成和解，並給付告訴
    人家屬152萬元（此金額不包含強制汽車責任險），且被告
    洪美齡肇事後立即電召救護車將傷者送醫救治，並始終停留
    在現場配合警方調查。又被告洪美齡為一單親媽媽，家無恆
    產又無固定工作仍需撫養患有重度智能障礙之子，原判決未
    斟酌檢察官求刑六月，竟處有期徒刑七月尚屬過重等情，指
    摘原判決不當，惟如前所述，被告洪美齡於原審判決後與被
    害人吳舜之家屬廖金紬、廖才蓉、廖宜盛、廖宜進於100年6
    月15日在南投縣南投市調解委員會達成和解，並由被告洪美
    齡賠償被害人吳舜之家屬廖金紬、廖才蓉、廖宜盛、廖宜進
    152萬元，業於100年7月15日全部清償完畢，原判決未及審
    酌及此，尚有未洽，雖上開原審法院檢察署檢察官據告訴人
    廖宜進之請求上訴以及被告洪美齡關於被害人吳舜有蛇行之
    部分上訴均無理由，惟原審判決既有上開可議之處，自應由
    本院將原判決予以撤銷改判。爰審酌被告洪美齡駕車行駛本
    應謹慎注意，以維自身及其他參與道路交通者之安全，竟疏
    未注意即未打方向燈即貿然左轉，因而肇事致被害人吳舜死
    亡，對於本件車禍之發生，應負大部分過失，惟被告洪美齡
    與被害人吳舜之家屬廖金紬、廖才蓉、廖宜盛、廖宜進於
    100年6月15日在南投縣南投市調解委員會達成和解，由被告
    洪美齡賠償被害人吳舜之家屬廖金紬、廖才蓉、廖宜盛、廖
    宜進152萬元，業於100年7月15日全部清償完畢，並被告洪
    美齡犯後已於本院審理時坦承不諱，態度良好以及參酌檢察
    官具體請求量處被告洪美齡有期徒刑六月等一切情狀，量處
    被告洪美齡有期徒刑六月，並諭知易科罰金之折算標準。又
    被告洪美齡未曾因故意犯罪受有期徒刑以上刑之宣告，有臺
    灣高等法院被告洪美齡前案紀錄表1份附卷可按，且被告洪
    美齡業於本院審理時坦承犯行，並已與被害人吳舜家屬達成
    和解，並全部賠償完畢等事實，業經本院詳述如上，被告洪
    美齡既以上開具體之作為充份展現其悔悟之意，當足認其經
    歷本件偵、審程序後，已得有相當之教訓，信其日後必知所
    警惕，不致再犯，所宣告之刑，應以暫不執行為適當，爰併
    宣告緩刑2年，以啟自新。
據上論斷，應依刑事訴訟法第369條第1項前段、第364條、第299
條第1項前段，刑法第276條第1項、第62條前段、第41條第1項前
段、第74第1項第1款，刑法施行法第1條之1，判決如主文。
本案經檢察官吳經綸到庭執行職務。
中    華    民    國   100    年    7     月    28    日
            刑事第一庭    審判長法  官  李  璋  鵬
                                法  官  胡  森  田
                                法  官  胡  忠  文
以上正本證明與原本無異。
不得上訴。
                                書記官  廖  家  莉
中    華    民    國   100    年    7     月    28    日
附錄本案論罪科刑法條全文：
刑法第276條
因過失致人於死者，處2年以下有期徒刑、拘役或2千元以下罰金
。